【裁判字號】    94,婚,257
【裁判日期】    950119
【裁判案由】    請求離婚
【裁判全文】
臺灣苗栗地方法院民事判決               94年度婚字第257號
原      告  乙○○○
訴訟代理人  盛枝芬律師
被      告  甲○○
上列當事人間請求離婚等事件，本院於民國九十五年一月五日言
詞辯論終結，判決如下：
    主    文
准原告與被告離婚。
被告應給付原告新台幣壹佰萬元整。
本判決第二項，原告得以新台幣拾萬仟元供擔保為假執行
，但被告得以新台幣壹佰萬元供擔保免為假執行。
訴訟費用由被告負擔。
    事    實
甲、原告方面：
一、聲明：如判決主文所示。
二、陳述略以：
（一）兩造於民國（下同）五十二年間結婚，迄今已逾四十二年
      ，原同居於苗栗縣苑裡鎮海岸里十鄰民有巷十八號住處，
      共同經營雜貨店維生，存有百萬元以上之積蓄，未負任何
      債務，且育有三名已成年之子女，均各自成家立業，生活
      堪稱美滿。
（二）惟原告於九十一年間，發覺被告與住家對面之第三人丙○
      ○往來密切，鄰里議論紛紛，原告私下勸戒，竟遭被告多
      次毆打，致受有長期耳鳴之後遺症，因居住台北之兩造長
      子發覺事態嚴重，暫行將原告接至台北居住，未料原告從
      此無法再返家。原告長子多次返家與被告溝通，亦多次全
      家陪伴原告返家，均為被告所驅趕，被告更將兩造之房門
      上鎖，禁止原告進入拿取自己衣物，又將所有房間窗戶圍
      上厚布，行徑怪異，原告只能睡子女房。九十二年一月二
      十五日原告偕同長媳及孫子返家，為準備次子婚宴須拜天
      公之事，被告竟驅趕原告，甚且揚言如原告不走，要持刀
      殺害原告，長媳曾跪地為婆婆求情，原告不得已暫住長女
      家中。
（三）九十二年元月二十六日晚間，證人丙○○公然派遣自稱林
      小姐之人送補品給被告，適逢被告在洗澡，經兩造長子以
      不認識林小姐為由婉拒，然蔡女以電話與被告耳語後，未
      料引發糾紛，長媳遭丙○○持鐵條自頭部毆打成傷，血流
      如注，並驅趕原告及長子全家回台北，次子結婚時被告亦
      不到場，又與蔡女勾串，多次於警局、偵查中及刑事庭審
      理中為其偽證，意圖為蔡女脫罪，該刑事案件經鈞院以九
      十三年度易字第一六二號刑事判決蔡女有期徒刑七月在案
      。
（四）九十二年農曆年節過後至五、六月間，被告先換掉家門大
      鎖，不准原告及子女返家，嗣將家中雜貨店生意委由蔡女
      經營、收款，儼然女主人之姿態，鄰里議論紛紛；長女婚
      後居住於隔壁鄰里，每日中午均返家問候父母長達十多年
      ，亦遭被告斥責沒事不要回來；兩造約一百三、四十萬元
      之農會定期存款，被告交由蔡女領取而花用殆盡，被告又
      將苗栗縣苑裡鎮海岸里十鄰民有巷十八號住處，虛偽成立
      買賣而無償轉讓至蔡女名下，供蔡女擔保以向新光人壽保
      險股份有限公司借款近二百萬元，又結束數十年之雜貨店
      生意，搬空貨物，於蔡女名下之苗栗縣苑裡鎮○○路七號
      住處，與蔡女共同開設麵攤。
（五）兩造結褵四十餘年，原本和樂之家庭，一夕間化為烏有，
      有家歸不得，原告難以承受重大之打擊，而罹患憂鬱症，
      原告眼見無力挽回被告，不得已向鈞院提起離婚訴訟，及
      訴請丙○○塗銷上開民有巷第十八號房屋之所有權移轉登
      記，經鈞院以九十二年度婚字第二三七號離婚事件及九十
      二年訴字第二八六號審理，惟被告又到庭為蔡女偽證，諉
      稱因負債而出賣不動產予蔡女，蔡女亦教唆第三人到庭偽
      證，偽稱為其購屋之資金來源，因其謊言經承審法官隔離
      訊問而揭穿，又因被告訴訟代理人於調解時，表明勸合不
      勸離，不希望兩造離婚等話語，原告及長子見被告瞬間展
      露和緩之態度，似有意返家，雖明知被告未必依約履行，
      將來亦可能求償無著，然基於家庭親情之權衡，仍願給予
      被告回頭之機會，於被告同意支付原告生活費用、結束與
      蔡女之麵攤生意、向蔡女取回名下不動產、蔡女須將貸款
      清償、不動產交還被告、二人斷絕通訊往來等條件，前案
      以和解收場，原告亦依約撤回假扣押之執行，令蔡女得以
      領取被扣押之存款七十餘萬元。
（六）豈料被告於和解成立後即避不見面，並索性遷往苗栗縣苑
      裡鎮○○路七號之蔡女住處，被告之郵件均由蔡女及其子
      代收，原告所寄之函件則遭退回，被告亦不履行任何和解
      條件，足見被告及蔡女係詐欺和解，利用原告和解撤回部
      分假扣押執行之際，迅速領回被扣押之七十餘萬元存款，
      即置之不理，未依和解條件塗銷抵押權。然於長媳控告蔡
      女之傷害案件開庭時，被告竟能如期出庭，可見被告與蔡
      女仍密切連繫，繼續往來中，庭訊時更虛構不實情節，欲
      為蔡女脫罪，蔡女在外復以被告配偶自稱，和解迄今年餘
      ，被告均與原告沒有任何連繫，致兩造婚姻已無可維繫。
（七）為此，原告依據民法第一千零五十二條第二項難以維持婚
      姻之重大事由，請求離婚。又原告遭毆打殘留耳鳴之後遺
      症，並受此婚姻破裂、家庭瞬間瓦解之鉅變，罹患憂鬱症
      ，身心之痛苦無法言喻，爰依民法第一千零五十六條第二
      項請求被告賠付一百萬元之非財產上賠償。
三、證據：提出戶籍謄本、診斷證明書、本院九十三年度易字第
    一六二號判決書、土地登記簿謄本、建物謄本、憂鬱症診斷
    證明書、九十二年度訴字第二八六號與被告之調解筆錄、九
    十二年度訴字第二八六號與丙○○調解筆錄、郵件回執等件
    為證，並聲請調查本院九十二年度訴字第二八六號民事卷、
    九十二年度婚字第二三七號民事卷、九十二年度執全字第三
    七○號假扣押強制執行卷、九十三年度易字第一六二號刑事
    卷。
乙、被告方面：未於言詞辯論期日到場，亦未提出書狀作何聲明
    或陳述。
丙、本院依聲請調取本院九十二年度訴字第二八六號塗銷所有權
    移轉登記等事件民事卷宗、九十二年度婚字第二三七號請求
    離婚等事件民事卷宗、九十二年度執全字第三七○號假扣押
    強制執行卷、九十三年度易字第一六二號傷害案件刑事卷宗
    ，並依職權調取兩造及證人丙○○之財產總歸戶資料、最近
    二年所得稅申報資料及被告之前科紀錄，另依職權通知證人
    丙○○到場。
    理     由
一、被告未於言詞辯論期日到場，核無民事訴訟法第三百八十六
    條所列各款情形，爰依原告之聲請，由其一造辯論而為判決
    。
二、原告主張略以：「兩造於五十二年間結婚，原同居於苗栗縣
    苑裡鎮海岸里十鄰民有巷十八號住處，共同經營雜貨店維生
    ，有百萬元以上積蓄，未負任何債務，育有三名已成年子女
    。惟原告於九十一年間，發覺被告與證人丙○○往來密切後
    ，遭被告多次毆打，受有長期耳鳴之後遺症，兩造長子暫行
    將原告接至台北居住，未料原告從此無法返家，原告返家均
    為被告驅趕，被告更將房門上鎖。九十二年一月二十五日原
    告偕同長媳及孫子返家，被告竟揚言如原告不走，要持刀殺
    害原告。九十二年元月二十六日晚間，證人丙○○公然派遣
    自稱林小姐之人送補品給被告，適逢被告在洗澡，經兩造長
    子婉拒，蔡女以電話與被告耳語後，引發糾紛，長媳遭丙○
    ○持鐵條自頭部毆打成傷，血流如注，次子結婚時被告亦不
    到場，又與蔡女勾串，多次於警局、偵查中及刑事庭審理中
    為其偽證，意圖為蔡女脫罪，該刑事案件經鈞院以九十三年
    度易字第一六二號刑事判決蔡女有期徒刑七月在案。九十二
    年農曆年節過後至五、六月間，將家中雜貨店生意委由蔡女
    經營、收款，長女返家亦遭被告斥責。兩造約一百三、四十
    萬元之農會定期存款，被告交由蔡女領取而花用殆盡，被告
    又將苗栗縣苑裡鎮海岸里十鄰民有巷十八號住處，虛偽成立
    買賣而無償轉讓至蔡女名下，供蔡女擔保以向新光人壽保險
    股份有限公司借款近二百萬元，又結束數十年之雜貨店生意
    ，搬空貨物，於蔡女名下之苗栗縣苑裡鎮○○路七號住處，
    與蔡女共同開設麵攤。原告不得已提起離婚訴訟，及訴請丙
    ○○塗銷上開民有巷第十八號房屋之所有權移轉登記，經鈞
    院以九十二年度婚字第二三七號離婚事件及九十二年訴字第
    二八六號審理，原告及長子見被告瞬間展露和緩之態度，仍
    願給予被告回頭之機會，於被告同意支付原告生活費用、結
    束與蔡女之麵攤生意、向蔡女取回名下不動產、蔡女須將貸
    款清償、不動產交還被告、二人斷絕通訊往來等條件，前案
    以和解收場，原告亦依約撤回假扣押之執行，令蔡女得以領
    取被扣押之存款七十餘萬元。豈料被告於和解成立後避不見
    面，並遷往苗栗縣苑裡鎮○○路七號之蔡女住處，被告之郵
    件均由蔡女及其子代收，原告所寄之函件則遭退回，被告亦
    不履行任何和解條件，足見被告及蔡女係詐欺和解，利用原
    告和解撤回部分假扣押執行之際，迅速領回被扣押之七十餘
    萬元存款，即置之不理，未依和解條件塗銷抵押權。然於長
    媳控告蔡女之傷害案件開庭時，被告竟能如期出庭，可見被
    告與蔡女仍密切連繫，致兩造婚姻已無可維繫。」等語，業
    據原告提出戶籍謄本、診斷證明書、本院九十三年度易字第
    一六二號判決書、土地登記簿謄本、建物謄本、憂鬱症診斷
    證明書、九十二年度訴字第二八六號與被告之調解筆錄、九
    十二年度訴字第二八六號與丙○○調解筆錄、郵件回執等件
    為證，核與所述相符，堪予採信。復經本院依聲請調取九十
    二年度訴字第二八六號塗銷所有權移轉登記等事件民事卷宗
    、九十二年度婚字第二三七號請求離婚等事件民事卷宗、九
    十二年度執全字第三七○號假扣押強制執行卷、九十三年度
    易字第一六二號傷害案件刑事卷宗，有卷附之相關資料可佐
    ，並經調取兩造及證人丙○○之財產總歸戶資料、最近二年
    所得稅申報資料及被告之前科紀錄，可資參照。被告經多次
    合法通知，均無正當理由未到庭，證人丙○○經多次通知亦
    拒不到庭，自堪信原告主張之上情為真。
三、按夫妻之一方，有民法第一千零五十二條第一項以外之重大
    事由，難以維持婚姻者，得請求離婚；但其事由應由夫妻之
    一方負責者，僅他方得請求離婚；民法第一千零五十二條第
    二項定有明文。再按民法親屬編於七十四年修正後，於第一
    千零五十二條增列上開第二項離婚事由之概括規定，其目的
    在使夫妻請求裁判離婚之事由較富彈性，是夫妻間發生足使
    婚姻難以維持之重大事由者，雖不符合該條第一項所列各款
    情形，亦無不准依該條第二項訴請離婚之理，不因當事人併
    據同一事實主張有該條第一項離婚原因而有不同，此有最高
    法院八十六年度第二次民事庭會議可資參照。又該條文所謂
    「其他重大事由」，乃指婚姻是否已生破綻而無回復之希望
    ，並從主觀上即當事人是否已喪失維持婚姻意願，及客觀上
    難以維持婚姻之事實，是否已達於倘處於同一境況，任何人
    均將喪失維持婚姻意願之程度。綜觀上情，兩造長期歷經民
    刑事相關爭訟，被告不顧與原告數十年之夫妻情感，亦不顧
    念父子親情，一再於訴訟上袒護第三人丙○○，且被告蓄意
    脫產予丙○○，及對原告為訴訟上之詐欺，故意不履行與原
    告成立之和解條件，揆諸被告之書信竟然須送達至丙○○住
    處，且丙○○亦公然以配偶之名義代收被告信件，足見客觀
    上兩造之婚姻已生重大之破綻，難以繼續共同生活，且主觀
    上被告亦無繼續維持婚姻之意願，是兩造婚姻顯有難以維持
    之重大事由，且該事由應完全歸責於被告，原告並無任何過
    失。從而，原告依民法第一千零五十二條第二項規定，請求
    准予兩造離婚，自屬有據，應予准許。
四、次按，夫妻之一方，因判決離婚而受有損害者，得向有過失
    之他方，請求賠償；前項情形，雖非財產上之損害，受害人
    亦得請求賠償相當之金額，但以受害人無過失者為限；民法
    第一千零五十六條第一項、第二項規定可稽。參酌前情，兩
    造已結婚四十多年，同甘共苦而養子成人，並有辛苦之積蓄
    、財產，惟被告片面為了私人情慾，背棄夫妻情義，對於原
    告身心長期打擊，虛擲得以挽回之機會，假借和解而脫產，
    致兩造婚姻發生重大之破綻，而使原告之精神上痛苦萬分，
    茲審酌兩造之財產狀況及被告之惡意程度，原告請求被告應
    給付新台幣一百萬元之非財產上損害賠償，洵屬有據，應予
    准許，爰判決如主文第二項所示。原告陳明願供擔保，聲請
    宣告假執行，經核此勝訴部份，合於民事訴訟法第三百九十
    條第二項規定，爰酌定相當之擔保金額宣告之。併依同法第
    三百九十二條第二項規定，職權宣告被告得預供擔保而免為
    假執行。
五、本件事證已臻明確，其餘主張及攻擊防禦方法與證據，與本
    件判決結果不生影響，故不一一論列，附此敘明。
六、結論：原告之訴為有理由，依民事訴訟法第三百八十五條第
    一項前段、第七十八條，判決如主文。
中    華    民    國    95    年     1    月    19    日
                  家事庭法  官  李麗萍
以上正本證明與原本無異。
如對本判決不服，應於判決送達後20日內向本院提出上訴狀，
並繳納上訴費。
                        書記官  蕭雅馨
中    華    民    國    94    年     1    月    19    日


司法院資訊處製作；財團法人民間司法改革基金會備份。
